【裁判字號】    91,上訴,1261
【裁判日期】    920129
【裁判案由】    貪污治罪條例
【裁判全文】
臺灣高等法院高雄分院刑事判決                  九十一年度上訴字第一二六一號
    上  訴  人
    即  被  告  甲○○  男民.
    選任辯護人  洪條根  律師
                周君強  律師                                          ?
右上訴人因貪污案件，不服台灣高雄地方法院九十年度訴字第二三一八號中華民國九
十一年六月十三日第一審判決（起訴案號：台灣高雄地方法院檢察署九十年度偵字第
九一八號），提起上訴，本院判決如左：
    主  文
上訴駁回。
    事  實
一、甲○○前於民國八十一年四月二十四日因妨害家庭案件，經原審法院以八十年度
    易字第六二七一號判處有期徒刑四月確定，於八十一年五月八日執行完畢（不構
    成累犯），甲○○原係高雄縣林園鄉公所建設課（於八十九年五月間改稱經建課
    ）技士（已於八十九年九月十八日改任環保課技士），負責承辦林園鄉○市○○
    ○道路徵收開闢、建設工程發包及監工等公共工程相關業務，為依據法令從事公
    務之人員，基於概括之犯意，意圖為自己不法之所有，於八十八年七月間因承辦
    林園鄉公所「大坪頂以東都市計劃十三之四號道路用地分割」、「大坪頂以東十
    三之四號道路工程Ｂ段用地徵收林園鄉○○段九七一之一號等七筆土地所有權移
    轉登記」、「大坪頂以東十三之四號及中芸國中前聯外道路工程徵收林園鄉○○
    段七四九之一地號等三十六筆土地所有權移轉登記」及「大坪頂以東十三之四號
    道路工程Ｂ段用地徵收暨大坪頂以東十三之四號及中芸國中前聯外道路徵收」等
    四項業務，依作業流程，先由高雄縣鳳山地政事務所及高雄縣政府別分於八十八
    年八月八日鳳地所一字第一三六二七號、八十八年七月二十七日鳳地所一字
    第一二四九七號、八十八年七月二十七日鳳地所一字第一二四五○號及八十八
    年八月二十日八八府地權字第八八○○一五○六五四號等函通知高雄縣林園鄉公
    所繳交上述四項相關工程業務規費及徵收作業費，金額分別為新臺幣（下同）八
    萬六千六百零六元、二萬零八百元、一萬五千一百二十六元及十萬一千一百元，
    甲○○於接獲高雄縣鳳山地政事務所及高雄縣政府前開繳費通知函後，乃依據前
    開通知函循內部簽呈經該鄉鄉長張美麗核准而獲該鄉出納單位領取預付之公庫支
    票，再分別於附表所載之日期即八十八年八月十七日、七日、十二日及九月一日
    至高雄縣林園鄉農會提示兌領而持有上述業務規費及徵收作業費之公有款項，惟
    甲○○基於承辦公務關係取得該款之持有後，竟遲未向高雄縣鳳山地政事務所及
    高雄縣政府繳交前開款項（致無法檢據向林園鄉公所出納單位辦理轉正核銷程序
    ），竟基於意圖為自己不法所有之概括犯意，於前述日期兌領得現之後，在其服
    務之地點，將前開款項據為己有。嗣經高雄縣林園鄉公所會計主任吳素燕於核對
    每月列出未核銷預付款項目時，發現甲○○尚未持收據或發票等憑據辦理轉正核
    銷，乃屢以口頭催繳，並於八十九年一月間正式簽會甲○○催辦轉正核銷，詎甲
    ○○均置之不理，拒不繳納，遲至八十九年四月十九日始向高雄縣鳳山地政事務
    所繳納「大坪頂以東都市計劃十三之四號道路用地分割」、「大坪頂以東十三之
    四號道路工程Ｂ段用地徵收林園鄉○○段九七一之一號等七筆土地所有權移轉登
    記」之徵收作業費及業務規費，高雄縣鳳山地政事務所嗣於八十九年六月二十二
    日以公函函催高雄縣林園鄉公所繳納「大坪頂以東十三之四號及中芸國中前聯外
    道路工程徵收林園鄉○○段七四九之一地號等三十六筆土地所有權移轉登記」之
    規費，甲○○始於八十九年七月四日至鳳山市農會設於高雄縣鳳山地政事務所內
    代收窗口繳交該規費，後吳素燕奉調至國立高雄第一科技大學，其職務接任人郭
    君寶查知甲○○迄仍未繳納該「大坪頂以東十三之四號道路工程Ｂ段用地徵收暨
    大坪頂以東十三之四號及中芸國中前聯外道路徵收」之徵收作業費，乃以八十九
    年八月十八日以八九林鄉主計字第一二七九一號函文甲○○進行催繳，惟甲○○
    仍置之不理，待高雄縣政府以八十九年八月三十日八九府地權字第一四四八四三
    號函高雄縣林園鄉公所以該所未繳納前開徵收作業費，退回徵收計畫函知林園鄉
    公所，甲○○始於八十九年九月六日前往台灣銀行鳳山分行設於高雄縣政府內之
    代收窗口繳交該費用（甲○○所承辦前開業務項目之應受繳單位、應繳交之金額
    、公庫支票發票日、號碼與兌現日期、提款方式、實際繳交款項日期及繳款行庫
    整理，均詳如附表所示）。
二、案經法務部調查局高雄縣調查站報請臺灣高雄地方法院檢察署檢察官偵查起訴。
    理  由
一、訊據上訴人即被告甲○○供承其於前開擔任高雄縣林園鄉公所建設課技士期間，
    負責都市○○○道路徵收開闢、建設工程發包及監工等公共工程相關業務，嗣承
    辦事實欄所載等四項業務，並於附表所示之日期領取徵收作業費及規費，迄至附
    表所載之日期始繳納該徵收作業費及規費等事實不諱，惟否認侵占公有財物犯行
    ，辯稱：將附表所示之款項領回後，即將之置放辦公室之抽屜內，因擔心居民抗
    爭，方遲延繳納規費及徵收作業費，並將此情報告鄉長張美麗，雖證人吳素燕於
    偵查中表示曾多次向被告催辦，但因被告繁忙，不知吳素燕告知何事（後改稱吳
    素燕確曾告知被告儘速辦理轉正），如確有侵占前開公款，何以未將所侵占之公
    款全部繳清信用卡消費款，如被告經濟不佳，何以高雄縣鳳山地政事務所及高雄
    縣政府發函催繳時，即將之全部繳清，故被告並無據為己有侵占公款之意，僅一
    時行政疏忽云云。被告辯護人則以：被告將支票提領為現金，乃係作業上必要之
    手續，不能據此推論被告有侵占之故意，又被告因於林園鄉公所擔任技士期間，
    公務繁忙，且與前妻因探視小孩問題發生爭執，致精神恍惚，雖經鄉公所主計主
    任吳素燕口頭告知予以忘記，而有怠乎職務之處，惟被告並無侵吞公款之舉，若
    被告確有侵吞公款，焉能於接獲高雄縣鳳山地政事務所及高雄縣政府催繳函，隨
    將款項繳清，且被告如確將公款易為所有，自可將所積欠銀行之信用卡消費款予
    以繳清云云。
二、經查：
  (一)被告於附表所載之時間即八十八年八月七日、十二日、十七日及九月一日持高雄
    縣林園鄉公所開具如附表所示之四紙公庫支票，至高雄縣林園鄉農會以其本人名
    義提示兌領，嗣遲於附表所示之日期繳交前開作業費及規費等情，除據被告於偵
    、審中自承明確外（見法務部調查局高雄縣調查站卷第一頁至第五頁，原審卷第
    二二至二九頁），並有載明受款人為「甲○○」之如附表所示高雄縣林園鄉農會
    鄉庫專戶存款支票、高雄縣林園鄉公所收入、支出傳票暨公庫款收支轉正通知書
    等各四紙、高雄縣鳳山地政事務所收款收據二紙、台灣省高雄縣地政規費收據一
    紙、高雄縣政府自行收納款項統一收據一紙及高雄縣林園鄉農會九十年二月七日
    林鄉農信字第○七四號函附附表所示之公庫支票四紙附卷可稽（見法務部調查局
    高雄縣調查站卷第十八頁至第四十三頁、偵查卷第二十八頁至第三十二頁），是
    被告自八十八年八月七日、十二日、十七日及九月一日後，即持有上述公有款項
    甚明。
  (二)按侵占罪係即成犯，故侵占行為一經完畢，罪即成立，縱於事後將侵占之款全數
    吐出，或已自認賠償，亦不能解除犯罪之責任。又按侵占罪係即成犯，凡對自己
    持有之他人所有物，有變易持有為所有之意思時，即應構成犯罪，縱事後將侵占
    之物設法歸還，亦無解於罪名之成立，有最高法院三十年上字第二九○二號及四
    十三年台上字第六七五號判例意旨可資參酌。次按認定犯罪事實，所憑之證據，
    並不以直接證據為限，即綜合各種間接證據，本於推理作用，為認定犯罪事實之
    基礎，如無違背一般經驗法則，尚非法所不許，亦經最高法院四十四年度台上字
    第七○二號判例揭櫫此意旨甚明。
  (三)雖查無任何法令或行政命令規定被告向公庫領得如附表所載之徵收作業費及規費
    等預付款項，須於何期限內向應繳款單位繳款完畢，並應持該收據憑證辦轉正核
    銷一情，固據證人黃柏棻及吳素燕分別於檢察官偵查中及原審調查時供證明確（
    見偵查卷第七十四頁、第一百零一頁反面、原審卷第五十四至五十九頁）。然查
    ，辦理公務機關各承辦人員於向公庫領得預付款後，本即負有應立即向其他繳款
    單位繳款完畢之責任，承辦人始得以將繳款後所取得之繳款憑證繳回主計單位，
    以供主計單位辦理轉正核銷，如此承辦人員對該款項才算繳款責任解除，且承辦
    人領款後，在未領據核銷前，主計單位均會列管追蹤，藉以控制進度及防止弊端
    ，且於會計年度結束前，均會以書面即內部簽呈方式催辦等情，已據證人吳素燕
    於偵查中證述明確（見偵查卷第一百零一頁至第一百零二頁、原審卷第五十四至
    五十九頁）。再證人吳素燕於被告領取附表所示之公庫支票後三個月，因被告遲
    未檢具憑據以辦理轉正核銷，乃以口頭告知被告儘速辦理核銷，被告均置之不理
    ，後證人吳素燕乃正式內簽會被告催辦核銷，亦為被告所拒，甚至向該證人告知
    簽呈已遺失，證人吳素燕始於八十九年四月間向高雄縣林園鄉公所政風室主任舉
    發，其後證人吳素燕於八十九年八月一日奉調至高雄第一科技大學任職，其職務
    由另證人郭君寶接任，證人郭君寶發現被告竟未向高雄縣鳳山地政事務所繳交「
    大坪頂以東十三之四號道路工程Ｂ段用地徵收暨大坪頂以東十三之四號及中芸國
    中前聯外道路徵收」之徵收作業費，屢向被告催辦，被告仍不予理會，證人郭君
    寶始簽具公文向被告催繳等情，業據證人吳素燕、郭君寶分別於法務部調查局高
    雄縣調查站、檢察官偵查中及原審法院審理中證述明確，證人吳素燕於偵查中證
    稱：「該四筆工程業務規費之繳交，公庫支票受款人為甲○○，在甲○○領取公
    庫支票約三個月後，遲未檢據核銷，我發現後即以口頭方式告知甲○○儘快辦理
    核銷，甲○○均置不理，約八十九年一月間正式內簽會甲○○催辦核銷，甲○○
    並未立即辦理核銷，且藉故稱該簽呈已遺失，約同年四月間向林園鄉公所政風室
    主任鄧元生報告舉發」、「催辦被告檢據辦理轉正，不計其次了，不說每月一定
    提醒，有時經過他（指被告）辦公室或遇到，都會叫他快來轉正，也曾叫他經建
    課課長黃先生督促：：：八十九年一月我打簽呈會簽陳某，但簽呈到他那裡後，
    可能被他收走，簽呈就不見了，後來我事後就以正式公文通知他催繳，公文去後
    ，他仍未交款，我就把相關資料移政風室」、「口頭叫黃課長轉知時，他都說好
    會轉達，也曾叫他辦公室同仁簡宗雄、李秀珠等人轉告，我講時都很大聲，讓他
    同事都知道」、「我在林園鄉公所二年，只有被告一人是如此情形，其他人都在
    一個月內繳，因這是規費，須先去繳地政所、縣政府之後續動作才能進行，且這
    是預付款，：：：，大部分人都持預付款繳交數日即來轉正」、「被告在催繳期
    間並無說因徵收作業有困難或其他業務等困難才遲交，他僅說好我會辦等語，從
    未提到他業務上有何問題」、「本案我有催促被告辦理轉正。當時我們辦公室在
    二樓，他的辦公室在一樓，我只要經過他的辦公室，我一定會提醒他。雖然我沒
    有很明顯的告知他，他預付了那幾筆錢，但是錢是他所申請預付的，我認為他應
    該知悉」、「我想他應該是知道。我也瞭解他很忙。我就是怕他沒有聽到，所以
    不計次數的催促他」、「被告沒有告知我『因為怕民眾抗爭，所以尚未繳納這些
    費用』」、「我有將此事告知鄉長張美麗，被告沒有辦理轉正。所以鄉長說要找
    承辦人員瞭解」、「後來我就以正式書面通知被告，先用簽呈會知被告，我是用
    簽呈會被告一次。後來我在八十九年八月十八日直接發公文給被告請他來辦理轉
    正（此份公文就是調查卷最後一頁所附的公文），這份公文是針對還沒有繳的作
    業費部分而發公文。」等語明確（見法務部調查局高雄縣調查站調查卷第六頁至
    第九頁，偵查卷第一百零一頁至第一百零三頁，原審卷第五四至五六頁），證人
    郭君寶於偵審中亦證稱：「林園鄉公所職員甲○○為辦理林園鄉大坪頂以東都市
    計劃十三之四號及中芸國中前聯外道路定奉道路工程Ｂ段用地徵收暨大坪頂以東
    十三之四號及中芸國中前聯外道路徵收作業費七萬一千六百元及林園鄉大坪頂以
    東十三之四號道路工程Ｂ段用地奉准徵收作業費二萬九千五百元，兩筆合計十萬
    一千一百元，於八十八年八月三十一日本所開據公庫支票（票號：六○一五五號
    ）給甲○○（受款人）向鳳山地政事務所繳交前述兩筆徵收作業費共計十萬一千
    一百元，結果甲○○延至我出公文（八十九年八月十八日）向其催繳前，都未曾
    持憑證辦理結案，因此我才正式出公文向其催繳」、「經我出公文催繳後，甲○
    ○就於八十九年九月六日向台灣銀行鳳山分行繳交前述款項，並向我檢據核銷」
    等語在卷（見法務部調查局高雄縣調查站卷第九頁至第十一頁）。此外，證人黃
    柏棻並於偵訊、原審法院審理中證述：「我到任後發現甲○○未依規定繳地政規
    費，我有會政風室」、「我收到高雄縣政府八十九年八月三十日八九府地權字第
    一四四八四三號函時，我覺得很奇怪，我認為第一期的費用應該是有繳納了，而
    那時剛好吳主任也有跟我提起，我認為這樣子不行。我想被告當時可能也是很忙
    ，所以也忘了繳，但是就是因為有延誤到工程，所以我才會簽到政風室辦理」等
    語（見偵查卷第七十三頁至第七十四頁）。且被告於法務部調查局高雄縣調查站
    偵訊及原審法院審理時亦供述：「吳素燕確實有在我領取公庫支票約三個月後，
    以口頭方式告訴我儘速辦理核銷，我表示因擔心前述四項工程土地徵收有問題，
    所以就沒有前往繳款，辦理核銷：：：」、「吳素燕小姐確實有通知我要辦理核
    銷」等語（見法務部調查局高雄縣調查站卷第四頁、原審卷第五十四至五十九頁
    ）。雖被告供稱其因恐居民抗爭，曾將此情告知鄉長張美麗云云，惟證人張美麗
    因自八十八年八月間起至八十九年二月止遭停職，且前情因屬會計部門之工作，
    故由會計部門自行處理，並未通知被告前往了解遲繳原委等情，亦據證人張美麗
    於原審法院審理時證述綦詳（見原審卷第七十一頁），被告前開所稱唯恐居民抗
    爭，故不轉繳之辯解，顯無可採，足證被告於取得該等款項後，明知有義務與責
    任繳款卻遲不繳納，任由林園鄉公所主計人員與其單位主管、政風人員等頻頻催
    辦，仍置之不理，且未表示任何具體之事實上困難，顯然有違常理。
  (四)被告雖辯稱：因恐居民抗爭方遲延繳納前開徵收作業費及規費云云。惟被告所承
    辦前開業務中，其中就「大坪頂以東十三之四號道路工程Ｂ段用地徵收林園鄉○
    ○段九七一之一號等七筆土地所有權移轉登記」及「大坪頂以東十三之四號及中
    芸國中前聯外道路工程徵收林園鄉○○段七四九之一地號等三十六筆土地所有權
    移轉登記」部分，因前開土地之土地徵收程序已辦理完畢，故高雄縣鳳山地政事
    務所已將前開土地逕為所有權移轉登記為「高雄縣林園鄉」，管理機關為「林園
    鄉公所」，被告所為僅需向高雄縣鳳山地政事務所繳交登記規費、書狀費即可領
    取前開土地之所有權狀書狀，除據證人林瓊華、梁忠義於法務部調查局高雄縣調
    查站偵訊時證述明確外（見法務部調查局高雄縣調查站卷第十二頁至第十五頁）
    ，復有高雄縣鳳山地政事務所於八十八年七月二十七日鳳地所一字第一二四五
    ○號函及第一三六二七號函在卷可稽（見法務部調查局高雄縣調查站卷第二十七
    頁、第三十九頁），足見此兩案既然業已辦理完畢，且無任何爭議，被告上開所
    辯顯屬卸責之詞，並無可取。被告既分別於八十八年八月十二日、十七日持前述
    公庫支票向高雄縣林園鄉農會提示兌現該兩筆款項，竟任由證人吳素燕頻頻催繳
    ，延遲長達九個月、十一個月之後，於八十九年四月十九日及七月四日才繳款完
    畢，若非該兩筆款項已遭其挪用，何需如此。另「大坪頂以東都市計劃十三之四
    號道路用地分割」及「大坪頂以東十三之四號道路工程Ｂ段用地徵收暨大坪頂以
    東十三之四號及中芸國中前聯外道路徵收」之部分，依作業流程，被告所領取用
    以繳交之費用係徵收業務作業費，所謂「土地徵收業務作業費」，係「需用地人
    」（本案即高雄縣林園鄉公所）有用地需求時，提出徵收計畫經縣（市）政府（
    本案即高雄縣政府）核准後，由縣（市）政府依規審定該土地徵收計畫業務之作
    業費額度，並通知需用地人繳納，以供縣（市）政府辦理諸如用地範圍勘定、測
    量、土地改良物查估、協助需用地人召開協調、說明會及徵收成果整理與報備等
    業務，有內政部公報附卷可憑（見偵查卷第一百０五至一０六頁）。換言之，該
    費用係辦理徵收土地計畫前之「預繳作業費」（即所謂「預付款」性質），並非
    實際徵收土地費，根本不虞有抗爭情事發生而抗繳此筆作業費，且事後縱有抗爭
    情事，亦應由縣政府協助召開協調、說明會，並非被告職責上拒繳之理由，且查
    民眾如確有抗爭情事，亦係向鄉公所或主管業務機關經建課為之，而與被告應否
    執行其繳交之費用無關，此亦據證人黃柏棻於原審法院審理中證述確實（見原審
    卷第四十四至五十二頁）。再各地區設置之地政事務所業務之一，即係代表國家
    執行各地區機關或人民等申請之複丈業務，申請者繳交複丈費用後，地政事務所
    即會排定日期派員前往複丈鑑測，由地政事務所複丈有一定之公信力，其功用可
    減少申請者各自測量所引起之爭議。若依被告所辯其遲不繳交，在前開「大坪頂
    以東都市計劃十三之四號道路用地分割」及「大坪頂以東十三之四號道路工程Ｂ
    段用地徵收暨大坪頂以東十三之四號及中芸國中前聯外道路徵收」之部分，其顯
    已自行製造出紛爭，抗拒高雄縣鳳山地政事務之鑑測複丈。此由證人即高雄縣鳳
    山地政事務所課員邱信雄於偵查中供述：「預先繳費，才能辦理測量分割，：：
    ：不複丈則無法辦理測量分割」等語可證（見法務部調查局高雄縣調查站卷第十
    六頁至第十七頁），被告前開所辯怕有抗爭而遲延繳納前開徵收作業費及規費云
    云，與情理相悖，自無足取。
  (五)被告就前開所述辯解矛盾之處，經公訴人及法院質疑後，始改稱係因一時疏忽忘
    記云云（見原審卷第四十四頁），其於偵查中（見偵查卷第三十六頁）及本院調
    查時復以業務繁忙置辯，但被告就本件事務所取得之款項，已經過相關人員不計
    次數之催促（見原審卷第五十七頁），仍遲不辦理轉繳，益見其領得公款後不辦
    理轉繳，已變持有為所有。雖其自八十八年至九十年間就該鄉公所經辦之工程，
    為八十八年發包工程四十四件，八十九年發包工程九十八件，九十年發包工程七
    十一件，經高雄縣林園鄉公所臚列綦詳，有該鄉公所九十一年十一月二十一日林
    鄉經建字第０九一００一六二九０號函可證，豈能以工作忙而卸免侵吞入己之責
    任。被告前後所辯，顯悖於常理，已非可取。況被告於八十八年八月間起迄八十
    九年五月止，幾於每月多次前往高雄縣政府、鳳山市等地辦理公差事務，有被告
    「出差請示單」在偵卷可佐（見偵查卷第一百零九頁至第一百二十六頁），故被
    告既然每月均出差前往高雄縣鳳山市（即高雄縣政府及鳳山地政事務所所在地）
    ，則於每獲證人吳素燕、郭君寶等人催辦核銷轉正，豈有屢屢忘記繳納之理。另
    查被告位於高雄縣經建課之座位、桌椅、抽屜，均核與一般上班職員相同，顯見
    被告辦公空間非大、抽屜數量非多，有相片多幀在卷可憑（見偵查卷第一百０七
    、一０八頁），觀諸該辦公設備，並無特殊之保全設施，且徵諸被告之辦公環境
    亦非雜亂無章，是被告豈有任意置放公款二十餘萬元之現金於桌內抽屜內，長期
    遺忘之可能。足認被告前開所辯，顯非可採。
  (六)被告之經濟狀況，依其自陳為被告每月薪水為四萬二千元，加上年終獎金、考績
    獎金等，年收入約六十萬元，而每月固定支出二萬六千五百元（即死會互助會款
、保險金、所得稅等支出），每月之所得僅餘一萬五千元左右等情，而其開銷，
    則除日常家庭生活費用外，尚有先前因為其女友連帶保證之債務，經法院強制執
    行查封扣押薪資，此據被告於偵查中自承（見偵查卷第三十六頁），並有財政部
    台灣省南區國說局高雄縣分局九十年十二月二十八日南區國稅高縣資字第○九○
    一○○一九一○號函附所得資料、原審法院民事執行處執行命令在卷可參（見偵
    查卷第一百二十七至一百三十三頁）。又被告除自八十八年一月間起即有積欠信
    用卡消費款，其後雖有分期繳款，惟終至八十九年三月二十二日因尚無力續繳積
    欠發卡銀行花旗銀行消費款十二萬八千二百九十六元而遭強制停卡一情，有美商
    花旗銀行股份有限公司台北分公司九十年五月二日消管字第○八三八號函附消
    費紀錄一份在卷可憑（見偵查卷第四十頁至第六十二頁）。而被告所持有前開花
    旗銀行信用卡之消費繳款情形，被告於八十八年一月至七月平均每月約繳款六千
    元至八千元左右，然自八十八年八月起至同年十二月間繳款數目遽然升高，尤於
    八十八年十二月份更繳納五萬四千元之款項，有花旗銀行台北分公司前開函示可
    證，而該繳納較高數額消費款之月份，均值被告提領該四筆款項之時間。因此，
    觀之被告每月薪資所得與其已往之繳款紀錄，八十八年八月起至同年十二月間被
    告繳款金額之來源與犯罪時間之巧合，即非無關聯性。再被告於八十九年八、九
    月繳款紀錄均為零元，此二月均值被告被催繳款後，致無款繳納四筆款項，亦屬
    互為印證。
  (七)被告復辯稱：我的薪水均由鄉公所直接撥到我的帳戶內，由我太太支配。我於調
    查站九十年九月十日的筆錄是說明我薪水的去向云云。被告之配偶黃月琴於九十
    一年十一月七日本院調查時到庭證稱：「我們是九十年二月六日結婚的。」、「
    我先生的薪水由我支配，被告刷卡的費用帳單也是我付的。被告每月的薪水大約
    四萬六千元，因被告被法院強制執行一萬三千元。我用被告的提款卡提領二萬二
    千至二萬三千元，其餘的部分何處去我不知道。」、「因為我自己有薪水，所以
    我替他付。我每月薪水五萬多元。」等語，另證人即被告之母陳廖梅芳於九十一
    年十一月二十六日本院調查時自動到庭證稱：「我是開永安老人養護中心，我要
    證明被告的太太黃月琴在我們那裡上班，我們全部員工及受看護人員均由他負責
    伙食，每月總費用十五萬元。我們口頭打合約，米、水、瓦斯不包括在內，按照
    我的想法他應該可以賺到五萬元，因為菜價如果便宜他可以賺得比較多。我們養
    護中心八十五年成立，她八十八年初來我們中心服務，她與被告何時結婚我不知
    道，我只知道他們公證結婚的。因為我不同意他們結婚。」等語，已足徵被告收
    入有限，縱令被告之配偶黃月琴曾為被告支付部分生活費，應係九十年二月六日
    結婚以後之事，與本案發生在其與黃月琴結婚之前無關。又依高雄縣調查站檢送
    及本院向林園鄉農會調取之被告帳戶帳卡內容觀之，自八十八年一月一日起至八
    十九年底，該帳戶之主要入帳為被告之薪水、年終獎金、旅費、利息等，而以薪
    水及年終獎金較多，但多於入帳之同日或近日提領絕大部分，僅餘零頭，惟獨八
    十九年四月十四日由乙○○匯入九十七萬元，被告亦於同日提領九十七萬元。由
    上各情研析，被告收入非常有限，除遭強制執行扣押部分薪水外，所餘無多，除
    如其配偶黃月琴前述由其支用外，幾無財源入帳，被告與其配偶黃月琴又係於九
    十年二月六日結婚，縱如被告之母陳廖梅芳所述，黃月琴先前在其開設之安養中
    心經辦伙食，所入無多，復與其於九十年二月六日始與被告結婚，不可能婚前（
    被告本案犯罪時段）即掌管被告帳戶之支用及協助被告經濟困境。況被告因本件
    不法行為，業經公務員懲戒委員會於九十一年一月二十五日以九十一年度鑑字第
    九五九五號議決「甲○○撤職並停止任用一年」，有該議決書可按。（見原審卷
    第九七至一０二頁）。
    綜上所述，本案雖經被告否認其有侵占之犯意，惟參諸前開間接證據所示，足可
    推認被告應有易持有為所有之意思，將其所保管之前開公有款項挪用據為己有，
    而有侵占犯行，實臻明確，被告前開所辯無非卸責之詞，不足採信，事證明確，
    被告犯行堪以認定。
三、查貪污治罪條例於九十年十一月七日修正公布施行，於同年月九日生效。關於其
    中第四條第一項第一款依據法令從事公務之人員，侵占公有財物之規定，修正前
    後之法定刑均未修正，先予敘明。核被告甲○○係依據法令從事公務之人員，為
    其所供承，其對於其主管之事務，代領徵收作業費及規費後予以侵占，即侵占公
    有財物，所為係犯貪污治罪條例第四條第一項第一款之侵占公有財物罪。其先後
    各次侵占公有財務犯行，均時間緊接，犯罪構成要件相同之罪名，顯係基於概括
    之犯意，為連續犯，應論以一罪，並依法加重其刑。
四、原審依貪污治罪條例第二條前段、第四條第一項第一款、第十七條，刑法第十一
    條、第五十六條、第三十七條第二項，並審酌被告犯罪動機目的為圖一己私利，
    身為依據法令從事公務之人竟侵占公有財物，且犯後飾詞卸責，所侵占之款項為
    二十二萬三千六百三十二元，案發後已歸還，參諸公訴人之求刑（要求判處被告
    有期徒刑十二年），衡其求刑過重等一切情狀，量處有期徒刑十年六月，併依法
    宣告褫奪公權六年。另敘明被告所得財物，業已繳交，如前已述，爰不再依貪污
    治罪條例第十條第一項諭知追繳發還。經核原判決認事用法尚無不合，量刑亦稱
    妥適，被告上訴意旨仍執陳詞，否認犯罪，空言指摘原判決不當，並無可取，為
    無理由，應予駁回。
五、台灣高雄地方法院檢察署九十年度偵字第一０一九七號移送併辦意旨略以：被告
    於林園鄉公所任職期間，即八十八年二月間，有廠商即上吉土木包工業負責人乙
    ○○用電話向甲○○查詢該鄉有無建設工程可供施作，甲○○表示有壹佰萬元的
    工程，但須給付十五萬元之佣金以為要求賄賂，乙○○乃交與甲○○十五萬元由
    甲○○收受賄賂後，甲○○即敷衍推託，未將工程給乙○○施作，惟乙○○並沒
    有主動向甲○○索回。迄於八十九年四月十四日甲○○主動電話與乙○○連繫，
    聲稱林園鄉公所有六件工程可以提供施作，總預算金額為五百六十萬元，向乙○
    ○索取工程總價二成即一百十二萬元佣金，要求賄賂，因乙○○先前已付甲○○
    前述十五萬元，即逕扣除該十五萬元，餘九十七萬元，乙○○即先向親戚調借壹
    佰萬元支票週轉，至花旗銀行高雄分行兌現，留存三萬元，八十九年四月十四日
    將九十七萬元匯入甲○○在林園鄉農會0000000─一八三五三─二─０號
    帳戶內，同日即由甲○○領取收受賄賂，事後甲○○於八十九年五月間主辦林園
    鄉公所發包「林園鄉○○村道路排水溝改善工程」、「林園鄉○○村道路排水溝
    工程」、「林園鄉○○村道路排水溝等公共工程」等三件工程，因該三件工程均
    係屬一百萬元以下限制性招標，林園鄉公所於八十九年五月十七日上午十時三十
    分同時將前述三件工程以虛偽比價方式，來達到指定承包之目的，惟甲○○並未
    依約以乙○○之上吉土木包工業牌照參與比價，開標後由新寶土木包工業、永耀
    營造有限公司得標，甲○○再指使乙○○向該二家廠商負責人劉萬成、許茗松協
    議次承包，而由該二家廠商抽取傭金二成。因認被告涉犯貪污治罪條例第四條第
    五款之要求、收受賄賂罪嫌。惟查被告否認此部分犯行，對於與乙○○間之金錢
    關係一節，辯係向乙○○叔叔借貸一百萬元，每月利息三萬元，乃預扣一月利息
    ，而得九十七萬元，旨在清償前為其女友之連帶保證債務一百九十八萬元（因被
    告之薪水已遭查封每月固定扣三分之一），嗣因不足清償全部債務，故領出該九
    十七萬元之後，即置諸家中，未動用而於九十年過年之前返還之等語。按檢察官
    移送併辦之部分，如果成立，應係犯貪污治罪條例第四條第五款之要求、收受賄
    賂罪，與前述起訴之部分係犯貪污治罪條例第四條第一項第一款之侵占公有財物
    罪，二者犯罪構成要件並不相同，從而本件移送併辦之部分，即與已論罪科刑部
    分無裁判上一罪之不可分關係，檢察官既未於起訴書中敘及，復非起訴效力所及
    ，本院就此部分自不得加以審判。應退回檢察官依法處理（最高法院八十八年度
    台上字第三四八四號判決意旨參照）。
據上論斷，應依刑事訴訟法第三百六十八條，判決如主文。
本案經檢察官陳新慶到庭執行職務。
中    華    民    國      九十二      年      一      月     二十九   日
                              臺灣高等法院高雄分院刑事第四庭
                                  審判長法官  蕭權閔
                                        法官  陳吉雄
                                        法官  陳啟造
右正本證明與原本無異。
如不服本判決應於收受本判決後十日內向本院提出上訴書狀，其未述上訴理由者，
並得於提起上訴後十日內向本院補提理由書狀（均須按他造當事人之人數附繕本)「
切勿逕送上級法院」。
                                      書記官  白蘭
中    華    民    國      九十二      年      一      月     二十九   日
附錄本件論罪科刑法條：
貪污治罪條例第四條第一項第一款
有左列行為之一者，處無期徒刑或十年以上有期徒刑，得併科新臺幣一億元以下罰金
：
  一、竊取或侵占公用或公有器材、財物者。
附表：
┌───┬───┬───┬──┬──┬──┬──┬───┬──┬────┐
│項  目│受  繳│票面金│發票│支票│兌現│提領│實際繳│繳款│備    註│
│      │單  位│額（元│日期│號碼│日期│方式│款日期│行庫│        │
│      │      │）    │    │    │    │    │      │    │        │
├───┼───┼───┼──┼──┼──┼──┼───┼──┼────┤
│大坪頂│高雄縣│20,800│88/0│0597│88/0│本人│89/4/1│鳳山│林園公所│
│以東都│鳳山地││8/04│00  │8/07│現金│9     │地政│主計口頭│
│市計劃│政事務│      │    │    │    │方式│      │事務│並內簽催│
│十三之│所    │      │    │    │    │提領│      │所  │繳      │
│四號道│      │      │    │    │    │    │      │    │        │
│路用地│      │      │    │    │    │    │      │    │        │
│分割  │      │      │    │    │    │    │      │    │        │
├───┼───┼───┼──┼──┼──┼──┼───┼──┼────┤
│大坪頂│高雄縣│15,126│88/0│0597│88/0│    │89/4/1│鳳山│林園公所│
│以東十│鳳山地│      │8/09│60  │8/12│    │9     │地政│主計口頭│
│三之四│政事務│      │    │    │    │    │      │事務│並內簽會│
│號道路│所    │      │    │    │    │    │      │所  │催繳    │
│工程Ｂ│      │      │    │    │    │同右│      │    │        │
│段用地│      │      │    │    │    │    │      │    │        │
│徵收林│      │      │    │    │    │    │      │  │        │
│園鄉鳳│      │      │    │    │    │    │      │    │        │
│芸段九│      │      │    │    │    │    │      │    │        │
│七一之│      │      │    │    │    │    │      │    │        │
│一號等│      │      │    │    │    │    │      │    │        │
│七筆土│      │      │    │    │    │    │      │    │        │
│地所有│      │      │    │    │    │    │      │    │        │
│權移轉│      │      │    │    │    │    │      │    │        │
│登記  │      │      │    │    │    │    │      │    │        │
├───┼───┼───┼──┼──┼──┼──┼───┼──┼────┤
│大坪頂│高雄縣│86,606│88/0│0600│88/0│    │89/7/4│鳳山│林園公所│
│以東十│鳳山地│      │8/16│19  │8/17│    │      │市農│主計口頭│
│三之四│政事務│      │    │    │    │    │      │會  │並內簽催│
│號及中│所    │      │    │    │    │同右│      │    │繳      │
│芸國中│      │    │    │    │    │    │      │    │鳳山地政│
│前聯外│      │      │    │    │    │    │      │    │事務所八│
│道路工│      │      │    │    │    │    │      │    │十九年六│
│程徵收│      │      │    │    │    │    │      │    │月二十二│
│林園鄉│      │      │    │    │    │    │      │    │日函    │
│鳳芸段│      │      │    │    │    │    │      │    │        │
│七四九│      │      │    │    │    │    │      │    │        │
│之一地│      │      │    │    │    │    │      │    │        │
│號等三│      │      │    │    │    │    │      │    │        │
│十六筆│      │      │    │    │    │    │      │    │        │
│土地所│      │      │    │    │    │    │      │    │        │
│有權移│      │      │    │    │    │    │      │    │        │
│轉登記│      │      │    │    │    │    │      │    │        │
├───┼───┼───┼──┼──┼──┼──┼───┼──┼────┤
│大坪頂│高雄縣│101,10│88/0│0601│88/0│    │89/9/6│台灣│林園公所│
│以東十│政府  │0     │8/31│55  │9/01│    │      │銀行│主計口頭│
│三之四│      │      │    │    │    │    │      │鳳山│並內簽催│
│號道路│      │      │    │    │    │    │      │分行│繳      │
│工程Ｂ│      │      │    │    │    │同右│      │    │林園鄉○○
○段用地│      │      │    │    │    │    │      │    │所八十九│
│徵收與│      │      │    │    │    │    │      │    │年八月十│
│大坪頂│      │      │    │    │    │    │      │    │八日八九│
│以東十│      │      │    │    │    │    │      │    │林鄉主計│
│三之四│      │      │    │    │    │    │      │    │字第1279│
│號及中│      │      │    │    │    │    │      │    │1 號函  │
│芸國中│      │      │    │    │    │    │      │    │高雄縣政│
│前聯外│      │      │    │    │    │    │      │    │府八十九│
│道路徵││      │    │    │    │    │      │    │年八月三│
│收    │      │      │    │    │    │    │      │    │十日八九│
│      │      │      │    │    │    │    │      │    │府地權字│
│      │      │      │    │    │    │    │      │    │第144843│
│      │      │      │    │    │    │    │      │    │號函    │
├───┼───┼───┼──┼──┼──┼──┼───┼──┼────┤
│總  額│      │223,63│    │    │    │    │      │    │        │
│      │      │2     │    │    │    │    │      │    │        │
└───┴───┴───┴──┴──┴──┴──┴───┴──┴────┘


司法院資訊處製作；財團法人民間司法改革基金會備份。
